【裁判字號】    98,選上訴,1694
【裁判日期】    990119
【裁判案由】    違反公職人員選舉罷免法
【裁判全文】
臺灣高等法院臺中分院刑事判決      98年度選上訴字第1694號
上  訴  人
即  被  告  丁○○
選任辯護人  劉榮滄律師
上列上訴人因違反公職人員選舉罷免法案件，不服臺灣南投地方
法院97年度選訴字第5號中華民國98年6月17日第一審判決（起訴
案號：臺灣南投地方法院檢察署96年度選偵字第17號），提起上
訴，本院判決如下：
    主  文
上訴駁回。
    事  實
一、丁○○係南投縣仁愛鄉親愛社區發展協會之理事，亦係第 7
    屆立法委員選舉自由地區山地原住民選舉區（下稱第 7屆山
    地原住民立委選舉）候選人林春德之支持者，並在仁愛鄉親
    愛村為林春德助選、拉票，與林春德、林春德之妻黃仁鳳均
    相識。丁○○為求林春德勝選，明知親愛社區發展協會並無
    舉辦敬老活動並發送紀念品之意，竟基於投票行賄交付賄賂
    之犯意，未經親愛社區發展協會理事長丙○○之同意，假借
    親愛社區發展協會欲舉辦敬老活動之名義，先於民國96年11
    月下旬某日要求不知情之泛亞工程建設股份有限公司萬大施
    工所（下稱泛亞工程公司萬大所）主任梅世宏贊助新臺幣（
    下同）10,000元作為舉辦敬老活動之經費，並於同年11月24
    日前往陳源洲所經營、位於南投縣埔里鎮○○街87號之「源
    泉企業社」，向不知情之陳源洲購買白雪衛生紙（下稱衛生
    紙）200包、福壽大豆沙拉油（下稱沙拉油）100瓶、味全特
    級醬油（下稱醬油）100瓶、臺鹽高級精鹽（下稱精鹽）100
    包等物品，共計花費 8,971元；準備完成後，丁○○即擬於
    同年11月30日以親愛社區發展協會名義舉辦敬老活動（下稱
    系爭敬老活動），以藉此名義行求、交付賄賂予有第 7屆山
    地原住民立委選舉投票權之親愛村村民，乃於同年11月29日
    先以親愛村之廣播系統向村民佯稱請親愛村內之老人於同年
    11月30日參加敬老活動領取敬老物資，復聯絡不知情之黃仁
    鳳於該日前往活動會場爭取親愛村有投票權之人於第 7屆山
    地原住民立委選舉時支持林春德當選。嗣於同年11月30日當
    日上午，丁○○又再度以親愛村廣播系統向村民佯稱請親愛
    村內之老人至位於仁愛鄉○○村○○路 3號之親愛國民小學
    （下稱親愛國小）領取敬老物資，復以電話聯絡黃仁鳳到場
    拜票，而張淑娥、林銀妹、曾林娥妹、林許順美、曾巫清美
    、何桂花、石鳳琴、馬潘美春、林黃阿甘、甲○○、戊○○
    、柯施來妹、巫秋梅、巫張寶採、呂張阿麵等有第 7屆山地
    原住民立委選舉投票權之親愛村村民則於同年11月30日上午
    9 時30分至10時許前往親愛國小欲領取敬老活動之紀念品，
    丁○○即身著林春德之競選背心在親愛國小 2樓視聽教室內
    將每份含有衛生紙2包、沙拉油1瓶、醬油1瓶、精鹽1包等物
    之賄賂交付予前開有投票權之親愛村村民張淑娥等15人，同
    時拜託上開領取賄賂之人支持林春德，並於交付賄賂後與黃
    仁鳳在親愛國小 2樓之視聽教室講臺上拜託上開領取賄賂之
    有投票權人於第 7屆山地原住民立委選舉時投票予林春德，
    而以上開賄賂作為上開親愛村村民張淑娥等15人於第 7屆山
    地原住民立委選舉時投票予林春德之對價，且上開領得賄賂
    之張淑娥等15名親愛村村民均已知悉林春德交付上開賄賂之
    目的乃在於要求其等於第 7屆山地原住民立委選舉時投票支
    持林春德，而仍收受上開賄賂之物品，丁○○即以交付上開
    賄賂而約其等投票權為一定之行使。嗣於同年12月19日經臺
    灣南投地方法院檢察署檢察官指揮司法警察持臺灣南投地方
    法院核發之搜索票，在丁○○位於仁愛鄉○○村○○路23號
    之住處扣得免用統一發票收據 3紙，及於張淑娥、林銀妹、
    曾林娥妹、林許順美、曾巫清美、何桂花、石鳳琴、馬潘美
    春、林黃阿甘、甲○○、戊○○、柯施來妹、巫秋梅、巫張
    寶採、呂張阿麵之住處執行搜索，分別在如附表所示之受搜
    索人住處扣得如附表所示之物。
二、案經臺灣南投地方法院檢察署檢察官指揮法務部調查局南投
    縣調查站及中部地區機動工作組、南投縣政府警察局及該局
    仁愛分局、內政部警政署刑事警察局偵查起訴。
    理  由
一、按被告以外之人於審判外之陳述，雖不符刑事訴訟法第 159
    條之1至第159條之 4之規定，而經當事人於審判程序同意作
    為證據，法院審酌該言詞陳述或書面陳述作成時之情況，認
    為適當者，亦得為證據。又當事人、代理人或辯護人於法院
    調查證據時，知有刑事訴訟法第159條第1項不得為證據之情
    形，而未於言詞辯論終結前聲明異議者，視為有前項之同意
    ，同法第159條之5亦定有明文。查本案證人於檢察官偵訊時
    之指述，及其餘具有傳聞性質之書面證據資料，均為被告以
    外之人於審判外之（書面）陳述而屬傳聞證據，公訴人及被
    告、選任辯護人於本院準備程序對於前述證人於檢察官偵訊
    時之證述均表示同意作為證據，就其他相關具傳聞性質之證
    據資料之證據能力，亦未表示爭執，且迄於言詞辯論終結前
    ，均未聲明異議。本院審酌下列證人等於偵查中之陳述係經
    具結後為之，及相關證據資料作成時之情況，核無違法取證
    或其他瑕疵，認為以之作為證據為適當，上開證人於偵查中
    之審判外陳述及其他具傳聞性質之相關證據資料，自得做為
    證據。
二、訊據被告丁○○，固坦承於前揭時、地以親愛社區發展協會
    名義舉辦敬老活動，並發送衛生紙、沙拉油、醬油、精鹽之
    事實不諱，惟矢口否認有何投票行賄犯行，其於原審及本院
    皆辯稱：96年11月30日所舉辦之敬老活動是親愛社區發展協
    會的活動，是總幹事乙○○於96年11月中旬決定要辦的，由
    理事長丙○○及總幹事乙○○決定要發放東西，丙○○及乙
    ○○同意伊去募款，伊是支持中國國民黨之候選人，伊當時
    沒有支持林春德競選立法委員云云。經查：
  (一)被告自行以親愛社區發展協會要舉辦敬老活動之名義向泛亞
    工程公司人員要求補助經費 1萬元，嗣取得該公司萬大所主
    任梅世宏之同意後，乃於同年11月24日向陳源洲所經營之「
    源泉企業社」購買白雪衛生紙200包、福壽大豆沙拉油100瓶
    、味全特級醬油100瓶、臺鹽高級精鹽100包等物品，並事先
    以廣播系統將系爭敬老活動通知親愛村村民，而於同年11月
    30日委由張輝明將上開物品運至仁愛鄉親愛國小，在親愛國
    小2樓視聽教室內將每份含有衛生紙2包、沙拉油1瓶、醬油 1
    瓶、精鹽 1包等物發放予親愛村村民，發放時並未核對年齡
    資格，被告並事先聯絡第 7屆山地原住民立委選舉候選人林
    春德之妻黃仁鳳到場拜票，向在場村民介紹黃仁鳳係林春德
    之妻，復於黃仁鳳以國語向在場村民拜票時，在黃仁鳳身旁
    以原住民語翻譯，表示若欣賞林春德，可以把票投給林春德
    等語之事實，業據被告於調查站及檢察官偵訊時供述綦詳（
    見偵卷卷壹第5～8、14～16頁），核與證人梅世宏於檢察官
    偵訊時證述被告以親愛社區發展協會要舉辦敬老活動名義要
    求泛亞工程公司補助活動經費1萬元等語 (見偵卷卷壹第213
    ～215、221～222頁)；證人張輝明於檢察官偵訊時證述被告
    請其駕駛自小貨車將沙拉油、醬油、精鹽、衛生紙等物載運
    至親愛國小等語（見偵卷卷壹第260～262、275～276）；證
    人陳源洲於檢察官偵訊時證述被告有至其經營之「源泉企業
    社」購買白雪衛生紙200包、福壽大豆沙拉油100瓶、味全特
    級醬油100瓶、臺鹽高級精鹽100包等物品等語（見偵卷卷壹
    第279～281、287～288頁）；及證人黃仁鳳於檢察官偵訊時
    證述其因被告之邀請前往親愛國小參加敬老活動，並上台以
    國語請在場之人支持其夫林春德參選立委，與台下民眾握手
    拉票，當時被告有在旁陪同，以原住民語補充說明等語（見
    偵卷卷壹第22～26頁）大致相符。並有免用統一發票收據 3
    紙、「源泉企業社」出貨單 1紙、被告簽立之收據、親愛社
    區發展協會感謝函各1紙、照片2幀、泛亞工程公司工作執行
    單及報銷清單1份在卷可查（見警卷第18頁、偵卷卷壹第283
    、216～220頁）。
  (二)而張淑娥、林銀妹、曾林娥妹、林許順美、曾巫清美、何桂
    花、石鳳琴、馬潘美春、林黃阿甘、甲○○、戊○○、柯施
    來妹、巫秋梅、巫張寶採、呂張阿麵等親愛村村民均具有第
    7 屆山地原住民立委選舉之投票權，且有於前揭時、地參加
    系爭敬老活動，領取每份含有衛生紙2包、沙拉油1瓶、醬油
    1瓶、精鹽1包之物品，嗣經警於96年12月19日持臺灣南投地
    方法院核發之搜索票在林銀妹、曾林娥妹、林許順美、曾巫
    清美、何桂花、石鳳琴、馬潘美春、林黃阿甘、甲○○、戊
    ○○、柯施來妹、巫秋梅、巫張寶採、呂張阿麵等人之住處
    搜索扣得如附表所示之物等情，亦據證人曾林娥妹、曾巫清
    美、何桂花、呂張阿麵、林黃阿甘、林銀妹、林許順美、馬
    潘美春、甲○○、戊○○、巫秋梅、巫張寶採、石鳳琴於檢
    察官偵訊時證述明確（見偵卷卷壹第42～45、46～49、51～
    55、65～70、72～74、83～85、87～93、97～99、109～112
    、115～119、121～125、135～136、141～145、156～157、
    162～165、171～172、191～194、207～208、225～230、23
    7～243、247～251、252～254），並有第 7屆立法委員選舉
    南投縣選舉人名冊影本 1份、法務部調查局南投縣調查站搜
    索、扣押筆錄暨扣押物品目錄表 1份、南投縣政府警察局仁
    愛分局搜索、扣押筆錄暨扣押物品目錄表13份、搜索照片42
    幀附卷為憑（見原審卷第77～89頁、警卷第11～14、22～24
    、69～72、85～88、104～106、122～125、141～144、 154
    ～157、186～189、206～209、221～224、234～237、250～
    251、254～255、271～274、、15～16、73～74、90、108～
    110、126～127、145～146、211、226、253、238～239、25
    6、277～278、偵卷卷壹第231頁）。
  (三)且被告確係第 7屆山地原住民立委選舉候選人林春德之支持
    者乙情，業據被告於調查員詢問及檢察官偵訊時供承明確。
    其於原審及本院審理時雖翻異前詞，否認其支持林春德競選
    第 7屆山地原住民立法委員，惟觀諸其於調查員詢問及檢察
    官偵訊時之供述內容，其不僅明確供稱其於第 7屆山地原住
    民立委選舉係支持林春德，並供稱其有在親愛村為林春德拉
    票、助選，復曾帶林春德與黃仁鳳去拜訪親愛村村長爭取支
    持，且於96年12月 7日參加仁愛鄉plngawan部落會議時向與
    會人員自稱係林春德的國會助理等情不諱（見偵卷卷壹第 5
    、8 、13、16頁），此並有南投仁愛鄉plngawan部落會議簽
    到冊影本 2紙在卷可佐（見偵卷卷壹第10、11頁）；再參酌
    證人黃仁鳳於偵查中亦證稱被告有同意支持其夫林春德參選
    立法委員，並曾陪其去拜票等語明確；證人乙○○、丙○○
    於於偵查中亦均證稱被告平時有在村內幫林春德輔選、拉票
    ，拜託村民投票給林春德，並拜託渠 2人支持林春德等語等
    情，足認被告確係第 7屆山地原住民立委選舉候選人林春德
    之支持者無訛，其於原審及本院審理時翻異前詞，否認支持
    林春德云云，無足採信。
  (四)又被告並未事先取得親愛社區發展協會理事長丙○○或總幹
    事乙○○之同意，即擅自以親愛社區發展協會之名義向泛亞
    工程公司募款，並自行於前揭時、地舉辦系爭敬老活動、發
    放紀念品之情，業據證人丙○○、乙○○於偵查、原審及本
    院審理時結證明確（見偵卷卷貳第 18～20頁、原審卷第110
    、117頁、本院99年1月 5日審判筆錄）；核與證人梅世宏於
    檢察官偵訊時證稱：被告向其公司要求贊助後，其曾拜訪親
    愛社區發展協會理事長丙○○及總幹事乙○○，當時丙○○
    及乙○○表示該協會尚未決定辦理敬老活動，對於被告擅自
    向其公司募款之事很不以為然等語（見偵卷卷壹第214、221
    ～222 頁）大致相符。且證人丙○○於偵訊、原審及本院審
    理時並證稱：親愛社區發展協會原定於親愛國小 2樓視聽教
    室舉行理、監事改選，因被告前來辦敬老活動，所以把場地
    讓給他，改在親愛國小旁風雨球場舉行，被告辦完敬老活動
    後就獨自 1人趕來參加理、監事改選（見偵卷卷貳第13～14
    頁）；敬老活動是被告自己辦的（見偵卷卷貳第19頁）；協
    會理、監事改選日期定在96年11月30日，與敬老活動在同一
    天，渠等本來是拒絕，被告說要辦，所以伊跟被告說如果要
    辦的話，請被告自己舉辦，與協會無關，不要混在一起等語
    綦詳（見原審卷第104～110頁）；證人乙○○於偵訊、原審
    及本院審理時亦證稱：被告辦完敬老活動後獨自 1人趕來參
    加理、監事改選，伊回部落才知道村民有領到衛生紙、醬油
    、沙拉油等物品（見偵卷卷貳第8～9頁）；渠等純粹是會員
    大會改選理、監事，敬老活動是被告自己要舉辦的（見偵卷
    卷貳第18～19頁）；是被告到伊家中表示要舉辦敬老活動，
    丙○○說理、監事選舉與活動不要混在一起，請被告自己舉
    辦，伊並未同意被告以親愛社區發展協會名義舉辦敬老活動
    ，被告募款前也沒有事先問過伊，亦未討論敬老活動要發放
    何種物品等語明確（見原審卷第113～117頁）；再參以證人
    即親愛社區發展協會理事洪文全於原審審理時亦結證稱：協
    會舉辦活動都會召開會議，正常都會通知理事，伊並未被告
    通知系爭敬老活動，依理事會會議記錄亦未見過協會有要舉
    辦敬老活動等語在卷（見原審卷第135～136頁），再再可知
    親愛社區發展協會並無舉辦系爭敬老活動或發放紀念品之意
    ，被告仍擅自以該協會名義募款，並自行決定購買衛生紙、
    醬油、鹽及沙拉油等物品，再於獨自舉辦系爭敬老活動時發
    放予親愛村村民。故被告辯稱系爭敬老活動係經親愛社區發
    展協會總幹事乙○○決定舉辦，理事長丙○○及總幹事乙○
    ○同意其募款，該等 2人並決定發放物品，其與乙○○討論
    決定要發放衛生紙、醬油、鹽及沙拉油云云，亦不足採信。
  (五)而被告自行舉辦敬老活動並發放衛生紙、醬油、精鹽及沙拉
    油等物品予親愛村村民之目的，業據證人甲○○於檢察官偵
    訊時證稱：伊於警詢時證稱之「96年11月中旬某日下午，我
    與羅曾山妹一起在呂張阿麵家聊天，被告來跟我們講這次立
    法委員選舉要支持林春德，要把選票投給他，被告並表示會
    送東西給我們當答謝，被告發放醬油、沙拉油、鹽、衛生紙
    等物就是被告所謂答謝的物品，我們領完東西後，就在現場
    等黃仁鳳，她到場後就上台說：我是林春德的太太，請大家
    支持林春德，並逐一向在場的人握手拜票，每次立委選舉被
    告都是林春德的助選員，所以我和我們部落的人都知道被告
    是林春德的助選員，我知道被告在親愛國小發放醬油、精鹽
    、沙拉油的目的就是要我投票支持第7屆立委候選人林春德
    ，我知道黃仁鳳向我們握手是請我們拿取醬油、鹽、沙拉油
    的人投票支持林春德，除了我之外，黃仁鳳還有向林銀妹、
    曾林娥妹、林許順美、曾巫清美、何桂花、石鳳琴、張淑娥
    、呂張阿麵、馬潘美春、林黃阿甘、巫張寶彩、戊○○、柯
    施來妹、巫秋梅等人握手並說『拜託』等語等情均實在等語
    綦詳（見偵卷卷壹第 144～145、151～154頁、155頁）。且
    被告於發放衛生紙、醬油、精鹽、沙拉油等物品時身著第 7
    屆山地原住民立委選舉候選人林春德之競選背心乙情，亦據
    證人馬潘美春於偵訊時；及證人丙○○於原審及本院審理時
    證述明確（見原審卷第109頁、本院99年1月 5日審判筆錄）
    ；核與證人戊○○於偵訊時結證稱：丁○○發放物品時應該
    有穿著林春德之競選背心等語相符（見偵卷卷壹第 172頁）
    。被告亦於調查員詢問時供稱：「（問：你在親愛國小發放
    衛生紙、醬油、鹽及沙拉油等物品予村民時，你有無拜託到
    場村民投票支持林春德？）有的，我在親愛國小校門口就有
    向前來領取物品的村民拜託支持林春德」等語（見偵卷卷壹
    第 7頁）。綜觀被告於舉辦系爭敬老活動前即已事先請求甲
    ○○等人其於山地原住民立委選舉時投票支持林春德，並向
    其表示會致贈物品作為答謝，復聯絡林春德之妻黃仁鳳於舉
    辦系爭敬老活動時到場拜票，且於發放衛生紙、醬油、精鹽
    及沙拉油等物品予村民時身著林春德之競選背心，並拜託領
    取物品之村民支持林春德等情形，足認被告確係基於行求、
    交付賄賂之犯意而舉辦系爭敬老活動，假借發放敬老活動紀
    念品之名義將衛生紙、醬油、精鹽及沙拉油等賄賂交付予張
    淑娥、林銀妹、曾林娥妹、林許順美、曾巫清美、何桂花、
    石鳳琴、馬潘美春、林黃阿甘、甲○○、戊○○、柯施來妹
    、巫秋梅、巫張寶採、呂張阿麵等有投票權之人，而以該等
    物品作為張淑娥、林銀妹、曾林娥妹、林許順美、曾巫清美
    、何桂花、石鳳琴、馬潘美春、林黃阿甘、甲○○、戊○○
    、柯施來妹、巫秋梅、巫張寶採、呂張阿麵等人行使第 7屆
    山地原住民立委選舉投票權時，為投票予林春德之一定行使
    之對價。
  (六)此外，再參以被告於調查員詢問時供稱：「（問：96年11月
    30日發放日期是如何決定？）我當時是考量96年11月30日同
    時辦理協會理、監事改選及敬老活動物資發放，到場居民人
    數較多，黃仁鳳來拜票會比較有效果，我並沒有向黃仁鳳表
    示有物資發放，純粹是我自己想到可以藉由物資發放活動招
    來村民，由黃仁鳳或林春德向選民握手拜票」等語（見偵卷
    卷壹第7～8頁），已自承其擇定於96年11月30日舉辦系爭敬
    老活動並發放物品之目的乃係為第 7屆山地原住民立委選舉
    候選人林春德爭取選民之支持；及證人黃仁鳳於偵查中證稱
    ：被告向其表示系爭敬老活動會有很多人參加，可以利用集
    會現場拜票爭取選民支持，且被告於96年11月初，曾向其表
    示有向民間友人募得一些慈善物資，將來要發放給親愛村民
    等語，益徵被告乃係基於投票行賄之犯意，始未事先取得親
    愛社區發展協會理事長丙○○及總幹事乙○○之同意，即擅
    自募款、購買衛生紙、醬油、精鹽及沙拉油等物，並決定於
    96年11月30日親愛社區發展協會理、監事改選當日舉辦系爭
    敬老活動，再假借發放系爭敬老活動紀念品之名義交付賄賂
    予親愛村村民。
  (七)至選任辯護人為被告答辯之意旨雖以證人丙○○、乙○○證
    稱被告舉辦系爭敬老活動後，親愛社區發展協會理事長丙○
    ○有應被告之要求開立感謝狀予泛亞工程公司之情，並有該
    協會之感謝狀 1紙附卷可參；而證人楊明鏡、黃仁鳳於原審
    審理時則證稱被告乃於96年11月30日上午應楊明鏡之請始電
    詢黃仁鳳至系爭敬老活動現場拜票，而認被告舉辦系爭敬老
    活動係經親愛社區發展協會之默示同意，且並非特意為黃仁
    鳳或林春德舉辦，並無假借系爭敬老活動行賄之意等情為被
    告答辯。惟證人丙○○就此於原審審理時業證稱：我們事先
    有告訴被告說你自己辦，與親愛社區發展協會無關，當系爭
    敬老活動辦完後，被告要求我們以親愛社區發展協會名義開
    立感謝狀，因為協會覺得舉辦敬老活動也蠻好的，所以就發
    給敬老活動贊助廠商感謝狀等語甚詳（見原審卷第 110頁）
    ，是證人丙○○既於系爭敬老活動舉辦之前即已明確向被告
    表示如果被告要舉辦敬老活動的話，請被告自己舉辦，與協
    會無關，不要混在一起等語，即無所謂事先即已「默示同意
    」之情形，此不因其事後有應被告之要求開立感謝狀予廠商
    而受影響。且證人黃仁鳳前於偵查中業已明確表示被告支持
    其夫林春德競選第 7屆山地原住民立委選舉，並曾陪同拜票
    ，復清楚陳稱：被告知道其於96年11月30日上午有安排至親
    愛村拜訪選民之行程，即告訴其親愛村社區發展協會將辦理
    理、監事改選，順便邀請其參加在親愛國小的敬老活動等語
    （見偵卷卷壹第22頁）；嗣於偵訊時仍證稱：被告曾陪伊去
    拜票，他表示這次選舉他支持林春德等語（見偵卷卷壹第29
    頁）；然反觀證人黃仁鳳於原審審理時之證述，其證稱被告
    並未表示第 7屆山地原住民立委選舉要支持林春德，亦未幫
    其或林春德輔選，不知當時被告就該次選舉之政治立場為何
    ，沒有印象被告有通知其參加系爭敬老活動，其事先透過很
    多管道才知道該活動訊息，村長、楊明鏡等都有說，印象中
    被告只有當日近10點半左右打電話詢問其有無到場那 1通電
    話等語（見原審卷第121～125頁），其所述不僅與證人楊明
    鏡於原審審理時證稱：伊詢問被告是否要找黃仁鳳，所以被
    告就打電話給黃仁鳳，伊沒有再與黃仁鳳聯絡等語（見原審
    卷第32頁）已有不符；且經檢察官以其前於偵訊時之陳述提
    出質疑後，始改稱：被告當時有陪伊去拜訪一些人，有帶伊
    去拜票，所以伊主觀上認為他支持林春德，但被告沒有明白
    告訴伊說他支持林春德等語，並表示其於偵訊時所述屬實（
    見原審卷第 125頁），可見證人黃仁鳳於原審審理時翻異前
    詞，且證詞多有避重就輕之處，無非迴護被告之詞，不足採
    信。再被告前於調查員詢問時既已自承其係因考量96年11月
    30日同時辦理協會理、監事改選及敬老活動物資發放，到場
    居民人數較多，黃仁鳳來拜票會比較有效果，始決定於該日
    發放物資等語明確（見原審卷第 7頁），是辯護意旨所指，
    均無足採。
  (八)末按對有投票權人交付賄賂或不正利益罪，雖不以收受賄賂
    或其他不正利益者確已承諾，或進而為一定投票權之行使或
    不行使為必要，但必須行賄者已實行交付賄賂或其他不正利
    益之行為，且收受者對其交付之目的已然認識，具有受賄意
    思並已收受時方為成立（最高法院96年度台上字第1133號判
    決意旨參照）。查本案被告於交付衛生紙、醬油、精鹽及沙
    拉油等賄賂時係身著林春德之競選背心，且於發放時拜託領
    取賄賂之人投票支持林春德，於發放後並由林春德之妻黃仁
    鳳到場向領取賄賂之人拜票等情，業經認定如前。被告於偵
    訊時亦供承：96年11月16日登記參選後，伊就幫林春德在村
    裡拉票，所以村裡的人都知道伊在幫林春德拉票，前來領物
    資的這些人大部分都知道伊是幫林春德助選等語明確（見偵
    卷卷壹第16頁）。並參以證人曾巫清美於偵查中證稱：黃仁
    鳳和被告都有對在場的人致詞，渠等大家都知道黃仁鳳是要
    拜託渠等支持林春德參選立法委員等語（見偵卷卷壹第49頁
    、84頁）；證人何桂花於偵查中證稱：伊想立委選舉到了，
    應該是要伊投票給被告支持的候選人等語（見偵卷卷壹第55
    頁、84頁）；證人巫秋梅於偵查中證稱：當時現場台上只看
    到被告，還有介紹山地原住民立委選舉候選人林春德的太太
    ，林春德的太太請渠等投票支持林春德，被告送伊醬油、沙
    拉油、精鹽及衛生紙的理由應該是要伊在選舉時投票支持立
    法委候選人林春德，被告發完東西就說要渠等支持林春德等
    語（見偵卷卷壹第192～194、206頁、208頁）；及證人甲○
    ○於偵查中證稱：伊知道被告在親愛國小發放醬油、精鹽、
    沙拉油的目的就是要伊投票支持第 7屆立委候選人林春德，
    伊知道黃仁鳳向我們握手是請渠等拿取醬油、精鹽、沙拉油
    的人投票支持林春德等語（見偵卷卷壹第152頁、155頁）。
    且證人林銀妹於偵查中亦證稱：渠等領完日常用品後因為全
    部的人都沒有離開，都坐在親愛國小 2樓視聽教室內，所以
    伊跟其他人都在那裡坐約半小時，當時丁○○有在現場講臺
    上講話等語（見偵卷卷壹第90頁、96頁）；證人戊○○於偵
    查中證稱：伊領完物品後，黃仁鳳就出現在視聽教室，請伊
    支持林春德選立法委員等語（見偵卷卷壹第164、171頁）；
    證人巫張寶採於偵查中證稱：黃仁鳳於發完物品後才到現場
    ，約當天早上10點多到達，伊與其他村民領完物品後沒有馬
    上離開，黃仁鳳有親愛國小 2樓視聽教室內拜託大家支持她
    先生林春德參選立委，當時林銀妹、曾林娥妹、林許順美、
    曾巫清美、何桂花、石鳳琴、張淑娥、呂張阿麵、馬潘美春
    、林黃阿甘、甲○○、戊○○、柯施來妹、巫秋梅等14人均
    在場等語（見偵卷卷壹第207～208、241～242頁）。親愛村
    村民既普遍知悉被告係為林春德助選，再參酌被告發放物品
    時除自己身著立委候選人林春德之競選背心拜票外，並聯絡
    林春德之妻黃仁鳳到場拜票等情狀，足認於前揭時、地在場
    領取上開賄賂之張淑娥、林銀妹、曾林娥妹、林許順美、曾
    巫清美、何桂花、石鳳琴、馬潘美春、林黃阿甘、甲○○、
    戊○○、柯施來妹、巫秋梅、巫張寶採、呂張阿麵等人，應
    均已知悉被告交付上開賄賂之目的乃在於要求其等投票支持
    林春德，而仍加以收受，而具有受賄之意無訛，是被告交付
    衛生紙、醬油、精鹽及沙拉油等賄賂予張淑娥、林銀妹、曾
    林娥妹、林許順美、曾巫清美、何桂花、石鳳琴、馬潘美春
    、林黃阿甘、甲○○、戊○○、柯施來妹、巫秋梅、巫張寶
    採、呂張阿麵等具有投票權之人，要求渠等投票支持林春德
    之行為，自已構成對有投票權人交付賄賂罪。
  (九)綜上所述，被告確為第 7屆山地原住民立委選舉候選人林春
    德之支持者，基於對有投票權之人行賄之犯意，未經親愛社
    區發展協會名義理事長或總幹事之同意，即擅自假以該協會
    名義舉辦系爭敬老活動，並交付衛生紙、醬油、精鹽及沙拉
    油等物予張淑娥、林銀妹、曾林娥妹、林許順美、曾巫清美
    、何桂花、石鳳琴、馬潘美春、林黃阿甘、甲○○、戊○○
    、柯施來妹、巫秋梅、巫張寶採、呂張阿麵等具有投票權之
    人，且張淑娥、林銀妹、曾林娥妹、林許順美、曾巫清美、
    何桂花、石鳳琴、馬潘美春、林黃阿甘、甲○○、戊○○、
    柯施來妹、巫秋梅、巫張寶採、呂張阿麵等人，於收受被告
    所交付之上開物品時，亦已知悉該物品係被告要求其等於第
    7 屆山地原住民立委選舉時投票予林春德而交付之賄賂。被
    告上揭所辯，顯係事後卸責之詞，均不足採信。本件事證明
    確，被告犯行洵堪認定，自應依法論科。
三、論罪科刑：
  (一)核被告所為，係犯公職人員選舉罷免法第99條第 1項之對於
    有投票權之人交付賄賂罪。按賄賂罪之行求、期約、交付各
    行為，係屬階段行為，經過行求、期約而最後交付賄賂，或
    於行求、期約當時即行交付者，均應依交付行為處斷（最高
    法院32年非字第28號判例意旨參照）。本案被告對有投票權
    之人行求並交付賄賂，自應依交付賄賂罪處斷；公訴意旨認
    被告所為係犯同條項之行求賄賂罪，容有未洽，應予更正，
    惟因此乃同條項之罪，爰無庸變更起訴法條，併予敘明。
  (二)又公職人員選舉罷免法第99條第 1項所定之對有投票權人交
    付賄賂或不正利益罪之賄選行為，乃行為人基於足以讓候選
    人當選票數之賄選目的，反覆向多數人交付賄賂或其他不正
    利益，約定不行使投票權或為一定行使；是對有投票權人交
    付賄賂或其他不正利益之犯行，於構成要件類型上，本質上
    已具備反覆、延續之行為特徵，其持續多次對有投票權人交
    付賄賂或其他不正利益即為此類犯罪之典型或常態，於刑法
    評價上自應僅成立集合犯一罪（最高法院96年度台上字第30
    64號判決意旨參照）。查被告對張淑娥、林銀妹、曾林娥妹
    、林許順美、曾巫清美、何桂花、石鳳琴、馬潘美春、林黃
    阿甘、甲○○、戊○○、柯施來妹、巫秋梅、巫張寶採、呂
    張阿麵等人交付賄賂之時間、空間緊接，其反覆向多數有投
    票權人交付賄賂，乃基於足以讓候選人當選之單一賄選目的
    ，應論以集合犯之包括一罪。
四、原審以被告本案之事證明確，並審酌被告係擔任親愛社區發
    展協會理事，積極參與社區活動，為具有相當智識、經驗之
    人，當可知悉賄選行為會對民主社會之根本價值造成嚴重損
    害，竟為使特定候選人當選立法委員，而以交付賄賂之方式
    賄選，其行為足以破壞選舉制度之公平性及選賢舉才之功能
    ，及其賄選之對象雖多達15人，然所交付之賄賂價值非鉅，
    又犯後仍飾詞置辯，就其所為絲毫未見悔意之態度等一切情
    狀，量處如原審判決主文所示之刑，並依公職人員選舉罷免
    法第113條第3項之規定，宣告褫奪公權 3年。並敘明至被告
    於調查員詢問時雖自承其擇定96年11月30日舉辦系爭敬老活
    動並發放紀念品之目的乃在於使黃仁鳳到場拜票時較有效果
    等語，惟其同時並供稱其僅係藉物品發放活動招來村民，再
    由黃仁鳳或林春德向選民拜票，即以之作為招攬村民之用，
    並未供承其係以該發放之物品作為投票予林春德之對價，且
    於偵訊時堅稱其係以親愛社區發展協會之名義發放敬老活動
    之物資，並表示冤枉等語，故難謂其已於偵查中就賄選之犯
    行自白，自不得獲邀依公職人員選舉罷免法第99條第 5項前
    段規定予以減輕其刑之寬典。復以：末按公職人員選舉罷免
    法第99條第 3項固規定預備或用以行求期約或交付之賄賂，
    不問屬於犯人與否，沒收之。但如其賄賂已交付與有投票權
    之人收受，因收受者係犯刑法第143條第1項之投票受賄罪，
    其所收受之賄賂應依同法條第 2項之規定沒收之，如全部或
    一部不能沒收時，追徵其價額。故犯投票行賄罪者，其已交
    付之賄賂，自應依刑法第143條第2項規定，於其對向共犯所
    犯投票受賄罪為沒收或追徵其價額之從刑宣告，不得再依上
    開公職人員選舉罷免法規定沒收（最高法院93年度台上字第
    5728號判決意旨參照）。本件扣案如附表所示之物品，既已
    交付與有投票權之如附表所示之受搜索人收受，即屬如附表
    所示之人因犯投票受賄罪所收受之賄賂，自不得再依上開公
    職人員選舉罷免法規定沒收之。又警方於張輝明住處扣得之
    衛生紙1包、醬油1瓶、精鹽 1包固係被告交予張輝明之物，
    惟張輝明於警詢時供稱上開物品為其幫被告載運物品至親愛
    國小之報酬（見偵卷卷壹第 262頁），自非被告預備或用以
    行求期約或交付之賄賂，爰不予諭知沒收。至警方於被告住
    處雖亦扣得醬油8瓶、精鹽12包、沙拉油3瓶，惟被告於警詢
    時業供稱其購買之 100份物資於96年11月30日已全部發完，
    上開扣案物係其發放後再向陳源洲購得，作為其妻經營小吃
    店之用等語（見偵卷卷壹第6、8頁），且被告之妻確有經營
    小吃店之情，亦有南投縣政府營利事業登記證 1紙附卷可參
    （見原審卷第32頁），與被告所述相符，此外亦無其他證據
    足證上開於被告住處扣得之物係被告預備或用以行求期約或
    交付之賄賂，亦不予諭知沒收等情。經核其認事用法並無不
    合，量刑亦無不當。被告丁○○不服原判決而以上開情詞提
    起上訴，其所為各項辯解均無足採憑，皆已詳述如前，是其
    上訴並無理由，應予駁回。
據上論斷，應依刑事訴訟法第三百六十八條，判決如主文。
本案經檢察官己○○到庭執行職務。
中    華    民    國    99    年     1    月    19    日
            刑事第一庭  審判長法  官  陳  紀  綱
                              法  官  姚  勳  昌
                              法  官  張  智  雄
以上正本證明與原本無異。
如不服本判決應於收受送達後十日內向本院提出上訴狀，其未敘
述上訴之理由者並得於提起上訴後十日內向本院補提理由書（均
須按他造當事人之人數附繕本）「切勿逕送上級法院」。
                              書記官  詹  雅  婷
中    華    民    國    99    年     1    月    19    日
附錄本案論罪法條全文：
公職人員選舉罷免法第99條：
對於有投票權之人，行求期約或交付賄賂或其他不正利益，而約
其不行使投票權或為一定之行使者，處3年以上10年以下有期徒
刑，得併科新臺幣1百萬元以上1千萬元以下罰金。
預備犯前項之罪者，處1 年以下有期徒刑。
預備或用以行求期約或交付之賄賂，不問屬於犯人與否，沒收之
。
犯第1項或第2項之罪，於犯罪後六個月內自首者，減輕或免除其
刑；因而查獲候選人為正犯或共犯者，免除其刑。
犯第1項或第2項之罪，在偵查中自白者，減輕其刑；因而查獲候
選人為正犯或共犯者，減輕或免除其刑。
附表：
┌──┬────┬──────────┬───────────────────┐
│編號│受搜索人│    搜 索 地 點     │            扣  押  物  品            │
│    │        │  （南投縣仁愛鄉）  │                                      │
├──┼────┼──────────┼───────────────────┤
│ １ │林銀妹  │親愛村高平路108號   │ 味全特級醬油1瓶、臺鹽高級精鹽1 包    │
│    │        │                    │                                      │
├──┼────┼──────────┼───────────────────┤
│ ２ │曾林娥妹│親愛村高平路144號   │ 福壽大豆沙拉油1瓶、臺鹽高級精鹽1包   │
├──┼────┼──────────┼───────────────────┤
│ ３ │林許順美│親愛村高平路149號   │ 福壽大豆沙拉油1瓶、味全特級醬油1瓶、 │
│    │        │                    │ 臺鹽高級精鹽1包                      │
├──┼────┼──────────┼───────────────────┤
│ ４ │曾巫清美│親愛村高平路146號   │ 味全特級醬油1瓶、臺鹽高級精鹽1包     │
├──┼────┼──────────┼───────────────────┤
│ ５ │何桂花  │親愛村高平路154號-2 │ 白雪衛生紙1包、福壽大豆沙拉油1瓶、味 │
│    │        │                    │ 全特級醬油1瓶、臺鹽高級精鹽1包       │
├──┼────┼──────────┼───────────────────┤
│ ６ │石鳳琴  │親愛村高平路160號   │ 白雪衛生紙1包、福壽大豆沙拉油1瓶、味 │
│    │        │                    │ 全特級醬油1瓶、臺鹽高級精鹽1包       │
├──┼────┼──────────┼───────────────────┤
│ ７ │馬潘美春│親愛村高平路26號    │ 白雪衛生紙1包、福壽大豆沙拉油1瓶、臺 │
│    │        │                    │ 鹽高級精鹽1包                        │
├──┼────┼──────────┼───────────────────┤
│ ８ │甲○○  │親愛村高平路60號    │ 味全特級醬油1瓶、臺鹽高級精鹽1包     │
├──┼────┼──────────┼───────────────────┤
│ ９ │戊○○  │親愛村高平路32號    │ 福壽大豆沙拉油1瓶、味全特級醬油1瓶   │
├──┼────┼──────────┼───────────────────┤
│ 10 │柯施來妹│親愛村高平路13號    │ 福壽大豆沙拉油1瓶、味全特級醬油1瓶、 │
│    │        │                    │ 臺鹽高級精鹽1包                      │
├──┼────┼──────────┼───────────────────┤
│ 11 │巫秋梅  │親愛村高平路8號     │ 味全特級醬油1瓶、臺鹽高級精鹽1包     │
├──┼────┼──────────┼───────────────────┤
│ 12 │巫張寶採│親愛村高平路52號    │ 福壽大豆沙拉油1瓶、味全特級醬油1瓶、 │
│    │        │                    │ 臺鹽高級精鹽1包                      │
├──┼────┼──────────┼───────────────────┤
│ 13 │呂張阿麵│親愛村高平路24之1號 │ 福壽大豆沙拉油1瓶、味全特級醬油1瓶   │
└──┴────┴──────────┴───────────────────┘


司法院資訊處製作；財團法人民間司法改革基金會備份。
